【裁判字號】    90,婚,47
【裁判日期】    900809
【裁判案由】    履行同居
【裁判全文】
臺灣台中地方法院民事判決  九十年度婚字第四七號
    原      告  乙○○
    被      告  甲○○
右當事人間請求履行同居事件，本院判決如左：
    主    文
原告之訴駁回。
訴訟費用由原告負擔。
    事    實
甲、原告方面：
    一、聲明：被告應與原告同居。
    二、陳述：
     (一)緣原告與被告於民國八十六年十一月十八日結婚，婚後育有一女蘇心儀（
         八十七年十月六日生），唯被告之情緒不甚穩定，經常藉故離家，置原告
         及幼女於不顧，詎被告於八十九年六月一日起，即以身體不適為由，返回
         其臺中縣龍井鄉○○村○○路海埔仔巷五號之娘家居住，迄今不返家，致
         長女蘇心儀無法獲得母親關愛，原告之家庭面臨支離之危機。
    （二)依民法第一千零一條規定，夫妻互負同居之義務，被告為原告之妻，竟不
         履行同居義務，爰依法起訴。
     (三)對被告答辯之陳述：
      １、原告並沒有打被告，被告在婚前並未告知有情感精神上疾病。
      ２、被告結婚三、四年都未發病，直到去年吵架，被告認為受不了才離家，雙
          方並沒有打架。
      ３、經與被告協議結果，被告雖同意離婚，但因為要求贍養費三百萬元過高致
          協議不成，原告願將被告帶回家照顧，不想離婚。
    三、證據：提出戶籍謄本一件為證，並聲請訊問證人蘇陳祝。
乙、被告方面：
    一、聲明：駁回原告之訴。
    二、陳述：
        被告於八十九年六月十二日自行返回娘家，係因受到原告長期之精神虐待，
        有不與原告同居之正當理由。
  （一）兩造係因在同一工廠上班而相愛結婚，被告早在結婚之前即患有情感性精神
        病，並長期服藥治療控制，被告所罹患之此項病症無法接受刺激，此為原告
        所明知，詎於八十七年十月六日被告在產下一女蘇心儀後之第三天，原告之
        母親即以不善言語刺激被告，導致被告所罹患之情感性精神病發作，醫師雖
        給服鎮靜劑，被告當晚仍不能成眠。
  （二）被告坐月子期間，原告之母不願照顧被告，竟出國旅遊，被告乃返回娘家坐
        月子，期間原告之母從未前來探視被告。
  （三）原告又因嬰兒哭聲而時常大聲吼叫刺激被告，甚或揮摑被告頭部，並經常以
        極其大聲而駭人之語調要求被告將金飾及私人存款交給原告，原告明知被告
        罹患上開病症，不堪刺激，復故意以言行刺激使被告病症惡化，被告因經不
        起原告如此長期之凌虐刺激，病症日益惡化，為此於八十九年六月十二日暫
        時返回娘家養病。
  （四）同居義務雖屬夫妻間因共同生活本質所應盡之義務，然如夫妻之一方行為使
        他方心生畏懼致不敢同居者，或一方之未能履行同居義務係因精神異常所致
        ，除於精神回復正常後仍未履行同居義務，否則應認其不履行同居義務有正
        當理由。被告本即罹患情感性精神病，無法接受刺激，原告前揭刺激行為，
        造成被告病況惡化，導致被告於八十九年十一月二十九日入草屯療養院住院
        治療，於九十年一月十九日才出院，但仍陸續門診治療中，此際若強行要求
        被告與原告同居，無異置被告之精神狀態永遠無法控制在正常狀態下，基於
        婚姻實質同居之真諦及予被告適於治療精神病症環境之考量，應該認被告此
        際不能同居有其正當理由。
  （五）被告現在無法工作，願以原告提出三十萬元當作離婚條件，以讓被告在復原
        期間支付醫藥費。
    三、證據：提出臺灣省立草屯療養院診斷證明書影本三張，並聲請訊問證人劉趙
        花。
丙、本院依職權向行政院衛生署草屯療養院（即臺灣省立草屯療養院）函查被告目前
    病情並調閱被告病歷資料。
        理    由
一、原告主張兩造係夫妻，詎被告自八十九年六月一日起，即以身體不適為由，返回
    其臺中縣龍井鄉○○村○○路海埔仔巷五號之娘家居住，迄今不返家，致長女蘇
    心儀無法獲得母親關愛，原告之家庭面臨支離之危機，爰請求被告履行同居義務
    。被告則以原告明知被告罹患情感性精神病，無法接受刺激，然原告長期之言行
    刺激造成被告上開病症惡化，因而返回娘家居住，並接受治療，有正當理由不能
    與原告同居，資為抗辯。
二、查兩造係夫妻，現婚姻關係仍存續中，為兩造一致是認，且有原告提出戶籍謄本
    在卷可稽，而被告自八十九年六月十二日自行返回娘家迄今未與原告同居之事實
    ，復為被告所不爭執，足認屬實。
三、按夫妻互負同居之義務，但有不能同居之正當理由者，不在此限，民法第一千零
    一條定有明文，查被告辯稱因罹患情感性精神病，需長期接受治療等事實，業據
    被告提出診斷證明書影本二紙在卷可稽，復為原告所不爭執，且經本院依職權向
    行政院衛生署草屯療養院（下稱草屯療養院）函查被告之目前病情、是否會因配
    偶對其大聲吼叫或毆打頭部之刺激而惡化、是否需靜養以助其病情等資料，經草
    屯療養院函覆意旨略以：「劉員（即被告）罹患情感性精神病，其疾病會呈週期
    性變化，但當面對壓力時，會加速其病情的惡化。劉員目前在規則的藥物治療下
    處在穩定期，但依據病史，當其與先生有情緒衝突時，會影響其症狀的穩定，故
    宜在支持性的環境下以維持其穩定」，有草屯療養院九十年五月八日草療精字第
    一八六三號函附被告門診病歷影本在卷可稽，堪信被告確實因為罹患情感性精神
    病而需藥物治療，且被告自九十年七月八日復因該病症而住院接受治療，亦有草
    屯療養院診斷證明書影本一紙在卷可佐，則被告確實因為罹患情感性精神病而需
    長期接受治療，有時且需住院治療，是被告辯稱因病未能履行與原告之同居義務
    ，尚難認係無正當理由，依首揭規定，原告於此時訴請被告履行同居義務，即非
    有理由，應予駁回。
四、據上論結，本件原告之訴為無理由，依民事訴訟法第七十八條判決如主文。
中      華      民      國    九十      年      八      月      九      日
                                     臺灣臺中地方法院家事法庭
~B法      官  王靜秋
右正本證明與原本無異
如對本判決上訴，須於收受判決正本後二十日內提出上訴狀(須按他造人數附繕本)
中      華      民      國    九十      年      八      月      九      日
~B法院書記官


司法院資訊處製作；財團法人民間司法改革基金會備份。
